【裁判字號】    96,簡上,115
【裁判日期】    970428
【裁判案由】    清償貨款
【裁判全文】
臺灣高雄地方法院民事判決             96年度簡上字第115號
上  訴  人  豐丞鐵材有限公司
法定代理人  甲○○
訴訟代理人  蔡明樹律師
複代 理 人  莊雯琇律師
被上 訴 人  鼎勝營造有限公司
法定代理人  丁○○
上列當事人間請求清償貨款事件，上訴人對於民國95年12月19日
本院岡山簡易庭95年度岡簡字第848 號第一審判決提起上訴，本
院於97年4 月14日言詞辯論終結，判決如下：
    主  文
上訴駁回。
第二審訴訟費用由上訴人負擔。
    事實及理由
一、上訴人主張：被上訴人授權其員工乙○○，於如附表所示時
    間，以被上訴人名義向上訴人購買如附表所示鋼筋（下稱系
    爭鋼筋），合計總價金新臺幣（下同）258,859 元（下稱系
    爭貨款），上訴人並已將系爭鋼筋交付乙○○，詎被上訴人
    竟以乙○○已於民國94年10月31日離職，且未授權乙○○購
    買系爭鋼筋為由，拒絕給付系爭貨款。惟兩造間鋼筋交易行
    為已約10年，交易模式係由被上訴人之負責人丁○○（下稱
    丁○○）或被上訴人員工向上訴人訂貨後，由丁○○派員工
    駕駛貨車前來載運，或由上訴人將貨物運送至指定地點交貨
    ，而乙○○於離職前，曾代表被上訴人向上訴人訂貨，並駕
    駛噴有被上訴人公司名稱之貨車至上訴人處載貨，且被上訴
    人並未將乙○○於94年10月31日離職之事通知上訴人，是上
    訴人係信任乙○○經被上訴人之授權，始同意乙○○訂購系
    爭鋼筋，並將系爭鋼筋交付乙○○，被上訴人應依民法第16
    9 條前段：「由自己之行為表示以代理權授與他人，對於第
    三人應負授權人之責任。」之規定，負授權人之責。上訴人
    爰依買賣契約及民法第169 條前段表見代理之規定，請求被
    上訴人給付系爭貨款。聲明：被上訴人應給付上訴人258,85
    9 元，及自支付命令送達被上訴人翌日起至清償日止，按年
    息5%計算之利息。
二、被上訴人則以：被上訴人對於乙○○有向上訴人購買系爭鋼
    筋之事實不予爭執，惟乙○○已於94年10月31日離職，且系
    爭鋼筋係乙○○自行向上訴人購買，被上訴人並未授權乙○○以被上訴人名義向上訴人訂購系爭鋼筋，被上訴人自不須
    給付系爭貨款。又兩造交易習慣係由丁○○親自以電話或傳
    真方式向上訴人訂貨，並未授權由員工自行向上訴人訂貨，
    且視貨物數量之多寡，分別請上訴人將貨物送至工地，或由
    丁○○派員工駕駛貨車至上訴人處載貨，是被上訴人未曾授
    權乙○○向上訴人訂貨，被上訴人自不須負表見代理之授權
    人責任等語置辯。聲明：駁回上訴人之訴。
三、原審為上訴人敗訴之判決，上訴人不服，提起上訴，於本院
    聲明：(1)原判決廢棄。(2)被上訴人應給付上訴人258,859 元
    ，及自支付命令送達被上訴人翌日起至清償日止，按年息5%
    計算之利息。被上訴人則聲明：駁回上訴。
四、兩造對下列事項不予爭執，並有被上訴人提出之94年8 至10
    月份勞工退休金提繳費計算名冊3 份（原審卷第22至24頁）
    、上訴人提出之出貨單5 紙（原審卷第4 、5 頁）在卷可憑
    ，堪認為真實：
  (1)乙○○原為被上訴人之員工，嗣於94年10月31日離職，而被
    上訴人並未通知上訴人乙○○於94年10月31日離職之事。
  (2)系爭鋼筋係乙○○於如附表所示時間向上訴人訂購。且上訴
    人所提出如附表所示5 次訂購之出貨單5 紙上簽收人欄「邱
    同南」之署名，均係乙○○所簽。
五、本件爭點為：
  (1)上訴人主張乙○○係以被上訴人名義向其訂購系爭鋼筋，是
    否可採？
  (2)上訴人主張被上訴人應就乙○○向其訂購系爭鋼筋之行為，
    負民法第169 條前段表見代理之授權人責任，有無理由？
六、上訴人主張乙○○係以被上訴人名義向其訂購系爭鋼筋，是
    否可採？
    上訴人主張乙○○向上訴人購買系爭鋼筋時，係以被上訴人
    名義訂貨等語，雖為被上訴人否認，辯稱：系爭鋼筋係乙○○自行向上訴人購買等語。經查，證人即上訴人公司會計丙○○於本院證稱：伊是上訴人公司會計，負責進出貨及接聽
    電話。伊知道乙○○是被上訴人公司的員工，也是丁○○的
    姪子，如附表所示5 次訂貨，乙○○都說是被上訴人公司要
    訂貨，故伊在開立的出貨單上記載買主係被上訴人公司。如
    附表所示5 次訂貨，前3 次是乙○○自己開被上訴人公司的
    貨車來載貨，後2 次乙○○叫伊將貨物運至指定的工地等語
    （本院卷第83、85頁），核與上訴人所提如附表所示5 次訂
    貨之出貨單5 紙（原審卷第4 、5 頁），其上記載之買受人
    為「鼎勝」即指被上訴人公司等情相符，雖證人乙○○於本
    院證稱：伊當時打電話給上訴人公司，說伊要訂貨，伊總共
    訂貨5 次即如附表所示，伊並沒有以被上訴人公司名義訂貨
    ，當時上訴人知道伊是丁○○的姪子，且上訴人公司應不知
    道伊已經離職，因為如果上訴人知道伊已經離職了，就不會
    讓伊訂貨。伊當時在出貨單上簽收人欄簽「邱同南」署名，
    邱同南也是被上訴人公司員工，但伊並未經邱同南同意。伊
    會偽簽「邱同南」署名，是因為怕事後上訴人找伊收款等語
    （本院卷第56、58、59頁），證人乙○○雖證稱其係以自己
    名義訂貨，而否認係以被上訴人公司名義訂貨云云，惟證人
    乙○○如係以自己名義訂貨，則於簽收系爭鋼筋時，僅須簽
    自己名字即可，何須偽簽同為被上訴人員工之「邱同南」署
    名，而觸犯偽造署押之犯行？是證人乙○○上揭證述已與常
    情不符，況證人乙○○證稱其知悉上訴人公司不知道其已離
    職，且其為丁○○之姪子，上訴人公司才讓伊訂貨，證人乙○○亦自承於出貨單上偽簽「邱同南」署名，係為逃避上訴
    人向伊催收貨款，而邱同南係被上訴人之員工，再參以上揭
    出貨單5 紙記載之買受人為「鼎勝」等情觀之，足認證人乙○○應係利用上訴人不知其已離職，且其為丁○○姪子之關
    係，而以被上訴人公司名義訂貨，並於取貨時偽簽「邱同南
    」之署名，使上訴人誤信其為被上訴人之員工，而讓其領走
    系爭鋼筋，應可認定。證人乙○○上揭證稱：伊係以自己名
    義訂貨云云，應係避重就輕之詞，不足採信。綜上，上訴人
    主張乙○○係以被上訴人名義向其訂購系爭鋼筋等語，應可
    採信，被上訴人辯稱：系爭鋼筋係乙○○自行向上訴人購買
    云云，不足為採。
七、上訴人主張被上訴人應就乙○○向其訂購系爭鋼筋之行為，
    負民法第169 條前段表見代理之授權人責任，有無理由？
    本件系爭鋼筋係由乙○○係以被上訴人名義向上訴人訂購，
    已如上述，惟乙○○已於94年10月31日離職，為兩造所不爭
    ，是乙○○於訂購系爭鋼筋時，已非被上訴人公司之受僱人
    ，乙○○卻以被上訴人名義向上訴人訂購系爭鋼筋，自難認
    有合法代理權，是乙○○自屬無權代理，惟上訴人主張乙○○於離職前，曾代表被上訴人向上訴人訂貨，並駕駛被上訴
    人公司之貨車至上訴人處載貨，且被上訴人亦未將乙○○離
    職之事告知上訴人，被上訴人應負表見代理之授權人責任等
    語，惟為被上訴人否認，並以前詞為辯，經查：
  (1)按由自己之行為表示以代理權授與他人，對於第三人應負授
    權人之責任。但第三人明知其無代理權或可得而知者，不在
    此限，民法第169 條前段、但書定有明文。又此項規定，必
    須本人就某種法律行為確有表見之事實，足使第三人就該法
    律行為信該他人有代理權之情形存在，始有其適用。倘本人
    就某種法律行為未曾有表見之事實，自無依上開規定，命本
    人就該法律行為，對於第三人應負授權人責任之理。且主張
    表見代理者，除應證明表見事實之存在外，須其誤信有代理
    權，並非出於故意或過失者為限（最高法院78年度台上字第
    1255、第343號號判決參照）。
  (2)上訴人主張被上訴人應就乙○○以被上訴人名義訂購系爭鋼
    筋之行為，負表見代理之授權人責任等語，惟為被上訴人否
    認，則上訴人自應就被上訴人有將代理權授與乙○○之表見
    事實，依民事訴訟法第277 條前段規定，負舉證之責。上訴
    人固陳稱：兩造交易模式係丁○○或被上訴人員工向上訴人
    訂貨後，由丁○○派員工駕駛貨車前來載運，或由上訴人將
    貨物運送至指定地點等語，並舉證人丙○○於本院證稱：被
    上訴人公司除由丁○○親自打電話訂貨外，也會由其公司之
    會計及員工打電話訂貨。乙○○在附表5 次訂貨前，也曾以
    被上訴人公司名義訂貨等語（本院卷第84、85頁），惟被上
    訴人堅詞否認有授權員工或乙○○以被上訴人公司名義訂貨
    之情事，辯稱：兩造交易習慣係由丁○○親自以電話或傳真
    方式向上訴人訂貨，並未授權由員工自行向上訴人訂貨等語
    ，且證人乙○○於本院證稱：除附表5 次外，伊未曾向上訴
    人訂貨過。在伊任職被上訴人公司期間，員工叫貨須丁○○
    交代才可以，且丁○○也會事先跟上訴人知會等語（本院卷
    第57、58頁），證人即被上訴人員工戊○○於本院證稱：伊
    曾在被上訴人公司任職，嗣於95年8 月間離職，伊離職前係
    在工地負責大小事。伊沒有向上訴人公司訂貨過，都是由丁○○負責訂貨等語（本院卷第99頁），是證人乙○○及戊○○均一致證稱：被上訴人公司係由丁○○負責訂貨等語，與
    被上訴人上揭辯稱：兩造交易習慣係由丁○○親自以電話或
    傳真方式向上訴人訂貨，並未授權由員工自行向上訴人訂貨
    等情相符。又上訴人自承與其交易之客戶會提出授權訂購人
    員之名冊，以避免發生冒用公司名義之情事，並提出長毅營
    造有限公司函文1 份（本院卷第39頁）為證，則如被上訴人
    確曾授權由乙○○以被上訴人名義向上訴人訂購貨物，衡情
    ，上訴人應會要求被上訴人提出其授權訂購人員之名冊，惟
    本件上訴人卻未提出被上訴人有授權訂購人員之名冊，益證
    上訴人主張被上訴人曾授權由乙○○以被上訴人名義訂購貨
    物云云，尚難採信。
  (3)至於上訴人所提出出貨單20紙及送貨單8 紙（本院卷第8 至
    20頁），僅能證明被上訴人曾向上訴人訂購貨物，而上訴人
    交付貨物予被上訴人之事實，至於其中由乙○○簽收貨物部
    分（本院卷第8 至11頁、第12頁下方、第13頁上方），亦僅
    能證明乙○○有至上訴人處載運貨物及簽收之事實，並不能
    僅憑乙○○單純載運及簽收貨物之行為，即認被上訴人有將
    代理權授與乙○○，是此部分證據，亦不足為上訴人有利之
    認定。
  (4)另上訴人主張被上訴人未將乙○○於94年10月31日離職告知
    上訴人，使上訴人誤信乙○○仍係被上訴人公司之員工，而
    讓其訂貨云云。惟查，乙○○離職僅係被上訴人公司內部之
    事，且上訴人並無法證明被上訴人曾將代理權授與乙○○之
    事實，上訴人亦無法提出被上訴人有提出其授權乙○○為訂
    購人員之名冊存在，是被上訴人並無義務將乙○○離職之事
    通知上訴人，上訴人據此主張被上訴人應負授權人責任云云
    ，不足為採。
  (5)綜上，上訴人所提證據並無法證明被上訴人有將代理權授與
    乙○○之表見事實存在，則上訴人主張乙○○於離職前，曾
    代表被上訴人向上訴人訂貨，被上訴人有將代理權授與乙○○云云，自不足採。況退步言之，縱認被上訴人有將代理權
    授與乙○○之表見事實存在，惟參諸上揭最高法院判決意旨
    ，須上訴人誤信乙○○有代理權，並非出於故意或過失者為
    限，上訴人始能主張被上訴人應負表見代理之授權人責任。
    本件證人乙○○如附表所示，其於短短6 日內，即訂購合計
    達258,859 元之鋼筋，且每次訂購數量甚大，對照上訴人所
    提出貨單20紙及送貨單8 紙所載兩造平時交易數量，並無6
    日內即訂購上揭大量鋼筋之情形，足見乙○○之訂購行為已
    屬異常。另證人丙○○於本院證稱：乙○○在出貨單上偽簽
    「邱同南」署名，係因伊不知道乙○○真實姓名，且邱同南
    也是被上訴人公司員工等語（本院卷第84頁），惟乙○○及
    邱同南均曾簽收過上訴人之貨物（見上揭出貨單20紙及送貨
    單8 紙），足認上訴人應知悉乙○○及邱同南顯非同一人，
    上訴人卻任由乙○○簽收系爭鋼筋時，偽簽「邱同南」姓名
    ，而不提出質疑或作確認之動作，足認上訴人對於乙○○訂
    貨行為，並未作適當之查核行為，實難謂上訴人無疏失存在
    。而上訴人本身已有過失，依民法第169 條但書規定，上訴
    人仍不得主張被上訴人應負授權人之責任。
八、綜上所述，上訴人乙○○固係以被上訴人名義向其訂購系爭
    鋼筋，惟乙○○並未經被上訴人授權代理，且上訴人並無法
    證明被上訴人有將代理權授與乙○○之表見事實存在，況上
    訴人本身就乙○○訂購系爭鋼筋之行為已有疏失，上訴人自
    不得主張被上訴人應負表見代理之授權人責任。從而，上訴
    人依據買賣契約及民法第169 條前段表見代理之規定，請求
    被上訴人給付系爭貨款及法定遲延利息，自屬無據，不應准
    許。原審為上訴人敗訴之判決，理由雖不相同，惟判決結果
    並無二致，上訴意旨指摘原判決不當，求予廢棄改判，為無
    理由，應予駁回。
九、據上論結，本件上訴為無理由，依民事訴訟法第436 條之1
    第3項 、第449 條第2 項、第78條，判決如主文。
中    華    民    國     97    年    4    月    28    日
                   民事鳳山分庭審判長法  官  李怡諄
                                     法  官  林意芳
                                     法  官  呂憲雄
以上正本證明與原本無異。
本判決不得上訴。
中    華    民    國     97    年    4    月    28    日
                                     書記官  李文廣
附表：
┌──┬────┬────┬───┬───────┐
│編號│時間    │貨物名稱│數量  │價格（新臺幣  │
├──┼────┼────┼───┼───────┤
│1   │94.12.5 │鋼筋    │2,240 │32,032元      │
│    │        │        │公斤  │              │
├──┼────┼────┼───┼───────┤
│2   │94.12.6 │鋼筋    │2,990 │42,757元      │
│    │        │        │公斤  │              │
├──┼────┼────┼───┼───────┤
│3   │94.12.8 │鋼筋    │3,950 │56,485元      │
│    │        │        │公斤  │              │
├──┼────┼────┼───┼───────┤
│4   │94.12.10│鋼筋    │3,130 │44,759元      │
│    │        │        │公斤  │              │
├──┼────┼────┼───┼───────┤
│5   │94.12.10│鋼筋    │4,930 │70,499元      │
│    │        │        │公斤  │              │
├──┴────┴────┴───┴───────┤
│以上鋼筋價格合計246,532 元，加計稅捐12,327元後，│
│總價金為258,859元                               │
└────────────────────────┘


司法院資訊處製作；財團法人民間司法改革基金會備份。
